【裁判字號】    88,上,241
【裁判日期】    890711
【裁判案由】    拆屋交地
【裁判全文】
臺灣高等法院臺中分院民事判決  八十八年度上字第二四一號
      上  訴  人  庚○○
                  甲○○
      共      同
      訴訟代理人  李勇三律師
      複 代 理人  張雙華律師
      被上訴人    丙○○  住台.
                  己○○  住台.
                  乙○○  住高.
                  戊○○  住台.
      兼右四人共同
      訴訟代理人  丁○○  住台.
右當事人間請求拆屋交地事件，上訴人對於中華民國八十八年二月二十五日臺灣南投
地方法院八十七年度訴字第二三三號第一審判決提起上訴，本院判決如左：
    主    文
原判決關於命上訴人甲○○應將坐落南投縣草屯鎮○○段三九七之六、三九七之十三
地號土地內如附圖所示Ｅ部分面積零點零零零陸公頃之圍牆、Ｆ部分面積零點零零壹
捌公頃之花台、Ｇ部分面積零點零零捌零公頃之庭院及Ｈ部分面積零點零零壹零公頃
之大門拆除、並將各該部分土地交還原告丙○○、己○○、丁○○、乙○○及戊○○
部份及其假執行暨訴訟費用均廢棄。
右廢棄部分被上訴人第一審之訴駁回。
其餘上訴駁回。
第一、二審訴訟費用由上訴人庚○○負擔十分之八，餘由被上訴人負擔。
    事實及理由
一、被上訴人等經合法傳喚，無正當理由不到場，爰依上訴人之聲請，由其一造辯論
    而為判決，合先敘明。
二、被上訴人等起訴主張：坐落南投縣草屯段南埔段三九七之六地號及同段三九七之
    十三地號之二筆土地為被上訴人己○○、戊○○、丙○○、丁○○及乙○○所共
    有，遭上訴人庚○○、甲○○無權占用如附圖所示Ｅ部分面積○．○○○六公頃
    建造圍牆、Ｆ部分面積○．○○一八公頃興建花台、Ｇ部分面積○．○○八○公
    頃興建庭院、Ｈ部分面積○．○○一○公頃興建大門，供己使用，為此本於民法
    第七百六十七條所有物返還請求權聲明求為命上訴人等拆除各該建物並交還土地
    。
三、上訴人則以：(1)上開第三九七之六及三九七之十三地號土地係由原地號南投縣草
    屯鎮○○段第三九七之六、同段第六五七之三號及同段六五七之五號等三筆土地
    於合建房屋後所分割之地號，而未割前之三筆土地之所有人李炳墻（即被上訴人
    丙○○、己○○、丁○○、乙○○、戊○○之父）、李林好、黃延賢、許春華等
    四人於七十六年六月間提供土地，由上訴人庚○○出資合建房屋五十棟，依合建
    契約第二條之約定地主提供之土地扣除公共設施、道路用地及畸零地，不為分配
    外，其餘興建房屋及基地按李炳墻等分得百分之二五，庚○○分得百分之七五，
    同契約第七條並約定合建土地於合建契約成立後，土地所有權人李炳墻等四人應
    即將土地使用權同意書提交庚○○辦理建照申請，同時將合約土地交上訴人庚○
    ○共同接管，是土地完成合建後，系爭被訴占用之土地依合建契約係作私設道路
    用地，僅因不分配，故依約所有權人仍屬地主，庚○○被訴占用之土地既係合建
    土地範圍內，依約被上訴人之繼承人應交付土地由庚○○共同接管系爭土地，庚
    ○○自取得系爭土地之占有使用權，即非無權占有。(2)再第三九七之一三地號土
    地，係為私設道路用地，因該道路與伊等之住宅相鄰，並未與其他土地連接為通
    道，且因地處偏避山區，時下治安敗壞，庚○○又因服務桑梓時常不在家，故為
    防止肖小之徒為非作歹，乃予加造圍牆防盜，待將來該巷道與鄰地相通時再行拆
    除供通行，是庚○○之行為係使用被上訴人等本己供為住戶公眾使用之巷道，並
    無害被上訴人之權利，何況此系爭土地既為被上訴人等依約於十數年來供住戶公
    眾通行之道路屬既成巷道，被上訴人等不得訴請收回既成巷道。(3)上開占用之部
    分均為庚○○所建，上訴人甲○○係庚○○之妻，並未參與興建等語資為置辯。
四、被上訴人丙○○、己○○、丁○○、乙○○及戊○○主張坐落南投縣草屯鎮○○
    段三九七之六地號及同段三九七之十三地號之二筆土地為伊等共有，上訴人庚○
    ○於上開三九七之六、三九七之十三地號土地內如附圖所示Ｅ部分面積○．○○
    ○六公頃建造圍牆、Ｆ部分面積○．○○一八公頃興建花台、Ｇ部分面積○．○
    ○八○公頃興建庭院、Ｈ部分面積○．○○一○公頃興建大門等之事實；業據其
    等提出地籍圖謄本影本、土地登記簿謄本影本，現場照片等為證，並由原審會同
    地政機關至現場勘測無誤，製有勘驗筆錄及複丈成果圖可稽，且經本院勘驗在卷
    ，並為上訴人庚○○所自認，自堪信為真實。又被上訴人所抗辯系爭南投縣草屯
    鎮○○段三九七之六、三九七之十三地號土地係由同段第三九七之六地號土地於
    合建房屋後所分割之地號，而上開原地號之所有人李炳墻（即被上訴人丙○○、
    己○○、丁○○、乙○○、戊○○之父）於七十六年六月間與上訴人庚○○訂有
    合建契約書，由上訴人庚○○出資在上開土地興建房屋，此有合建契約書影本在
    卷可稽，而李炳墻去世，由被上訴人丙○○、己○○、丁○○、乙○○、戊○○
    、乙○○等人繼承上開三九七之六及三九七之十三號土地，且系爭被訴占用之上
    開圍牆、花台、庭院、大門等建物係在庚○○與原地主李炳墻等人合建契約範圍
    中原係規劃供作社區○設道路用地等情，此亦有土地登記簿謄本影本存卷足查，
    並經本院調取系爭合建建物使用執照內原建築設計圖可憑，復為兩造所不爭執，
    亦堪信為真實。是二造所爭執者為上訴人庚○○有無權利在系爭土地興建上開圍
    牆、花台、庭院、大門供自己使用及上訴人甲○○有無參與興建上開圍牆、花台
    、庭院、大門。
五、上訴人庚○○雖辯稱系爭合建契約書第二條、第七條之規定，土地所有權人李炳
    墻等四人應即將土地使用權同意書提交上訴人庚○○辦理建照申請，同時將合約
    土地交上訴人庚○○共同接管，故依約該土地係合建土地範圍內之私設道路，伊
    依約共同接管系爭土地，自取得系爭土地之占有使用權，即非無權占有云云。惟
    查：李炳墻與上訴人庚○○所訂立之上開合建契約第二條係規定：「雙方同意按
    所提供土地扣除公共設施、道路用地及畸零地後，實際興建房屋（均連同基地）
    甲方取得百分之二十五，乙方取得百分之七十五．．．」，僅可證明李炳墻等地
    主有提供系爭土地供合建，並不足以證明上訴人庚○○有權在上開原係規劃供作
    社區○設道路用地興建上開圍牆、花台、庭院、大門供自己使用。再查系爭合建
    契約書第七條係規定：「合約成立後甲方（即李炳墻、李林好、黃延賢、許春華
    等四人）應即將土地使用權同意書提交乙方辦理建照申請，同時將本件合約土地
    交乙方（即上訴人庚○○）共同接管」，然此一規定係在規範地主於合建契約訂
    立後，應配合興建之事宜，以利建物之順利興建完成，並無上訴人得於建物建築
    完成後，得單獨使用原係規劃供作社區○設道路用地上興建上開圍牆、花台、庭
    院、大門供己私用之規定，上訴人憑上開合建契約第二條、第七條抗辯伊非無權
    占有云云，尚不足採。
六、上訴人庚○○雖又辯稱：第三九七之一三地號土地，係為私設道路用地，因該道
    路與伊等之住宅相鄰，並未與其他土地連接為通道，且因地處偏避山區，時下治
    安敗壞，庚○○又因服務桑梓時常不在家，故為防止肖小之徒為非作歹，乃予加
    造圍牆防盜，待將來該巷道與鄰地相通時再行拆除供通行，是庚○○之行為係使
    用被上訴人等本己供為住戶公眾使用之巷道，並無害被上訴人之權利，何況此系
    爭土地既為被上訴人等依約於十數年來供住戶公眾通行之道路屬既成巷道，被上
    訴人等不得訴請收回既成巷道云云。惟土地雖為公共設施及道路用地，上訴人固
    亦有權使用該土地，然僅係有權依原約定使用目的，即有以該私設道路地通行而
    已，並無權在私設道路上興建上開圍牆、花台、庭院、大門等物供己使用，上訴
    人此一抗辯，亦非有理由。
七、按所有人對於無權占有或侵奪其所有物者，得請求返還之；對於妨害其所有權者
    ，得請求除去之；有妨害其所有權之虞者，得請求防止之；民法第七百六十七條
    定有明文。上訴人庚○○所辯伊係有權占有云云，既非可採，已如前述，被上訴
    人等人本於系爭南投縣草屯鎮○○段三九七之六、三九七之十三地號土地之所有
    權人之地位，請求判決上訴人庚○○應將主文第一項所示土地上之建物除去，並
    將土地交還被上訴人等，揆諸上開規定及說明，洵屬正當，應予淮許。原審為上
    訴人庚○○敗訴之判決，並為假執行之宣告，均無不合，上訴意旨仍執原詞指摘
    原判決不當，求為廢棄改判，為無理由，應予駁回。
八、至於上訴人甲○○辯稱上開圍牆、花台、庭院、大門均非伊所興建，而係伊夫庚
    ○○所興建，核與庚○○所辯相符，被上訴人亦稱不知甲○○有無興建上開圍牆
    、花台、庭院、大門，被上訴人既不能證明甲○○就上開圍牆、花台、庭院、大
    門有參與興建處分權，則上開圍牆、花台、庭院、大門難認上訴人甲○○有處分
    權，從而被上訴人請求甲○○拆除上開圍牆、花台、庭院、大門將土地交還被上
    訴人，即非有理由，且被上訴人既獲得對上開圍牆、花台、庭院、大門之興建人
    庚○○請求拆除及交還土地勝訴之判決，甲○○為庚○○之占有輔助人，於強制
    執行時，亦同可獲得執行之目的，併此敘明。是原審命上訴人甲○○應拆除上開
    圍牆、花台、庭院、大門將上開土地交還被上訴人部分，尚有違誤，上訴人執此
    指摘原判決不當，核有理由，應由本院將原判決關於此部廢棄，並駁回被上訴人
    此部分之請求及假執行之聲請。
據上論結，本件上訴為一部有理，一部無理由，依民事訴訟法第四百四十九條第一項
、四百五十條、四百六十三條、第三百八十五條第一項、第七十九條、第八十五條第
一項，判決如主文。
中      華      民      國    八十九    年      七      月      十一    日
~B1民事第三庭審判長法官  陳照德
~B2                法官  陳成泉
~B3                法官  蔡王金全
右為正本係照原本作成。
不得上訴。
~B                書記官  林彩雲
中      華      民      國     八十九     年      七      月    十三    日
                                                                        Ｈ


司法院資訊處製作；財團法人民間司法改革基金會備份。
